【裁判字號】    99,台上,4106
【裁判日期】    990630
【裁判案由】    偽造文書等罪
【裁判全文】
最高法院刑事判決            九十九年度台上字第四一０六號
上  訴  人  甲○○
上列上訴人因偽造文書等罪案件，不服台灣高等法院台南分院中
華民國九十七年九月三日第二審判決（九十七年度上訴字第七七
七號，起訴案號：台灣台南地方法院檢察署九十三年度偵字第五
○八九號），提起上訴，本院判決如下：
    主   文
上訴駁回。
    理  由
壹、行使公務員登載不實公文書（即原判決事實欄一、二）部分
：
按刑事訴訟法第三百七十七條規定：上訴於第三審法院，非以判
決違背法令為理由，不得為之；是提起第三審上訴，應以原判決
違背法令為理由，係屬法定要件。如果上訴理由書狀並非依據卷
內訴訟資料具體指摘原判決不適用何種法則或如何適用不當，或
所指摘原判決違法情事顯與法律規定得為第三審上訴理由之違法
情形不相適合時，均應認其上訴為違背法律上之程式，予以駁回
。本件原判決綜合全案證據資料，本於事實審法院之推理作用，
認定上訴人甲○○有其事實欄一、二所載行使公務員登載不實公
文書犯行，因而撤銷第一審對於此部分科刑之判決，改判仍論上
訴人以行使公務員登載不實公文書罪，量處有期徒刑一年二月，
減為有期徒刑七月。已詳敘其所憑證據及認定之理由，對於上訴
人所辯何以不足採信，亦在理由內詳加指駁及說明，俱有卷內證
據資料可資覆按。上訴人上訴意旨略以：原判決認定「九十年度
台南機場回饋金」請領程序，係依據交通部所頒訂「機場回饋金
分配及使用辦法」第三條第二項規定，由台南航空站核算該年度
回饋金分配額度後，函請該航空站噪音防制區內各鄉（鎮、區）
公所轉知轄內各村（里）提送「機場回饋金計畫經費表」送交所
屬鄉（鎮、區）公所初審並檢具領據核轉該航空站，經該航空站
複審符合用途項目及額度後，函覆同意所提計畫及撥款。各鄉（
鎮、區）公所接獲航空站同意函後即轉知各村（里）開始執行計
畫。各村（里）執行計畫完成後，將相關單據憑證及執行成果逕
送所屬鄉（鎮、區）公所初審通過後，由該鄉（鎮、區）公所撥
款，並由該鄉（鎮、區）公所於年度結束後檢據及執行成果彙送
該航空站核銷等情。但又依據證人即台南縣仁德鄉成功村（下稱
成功村）幹事蘇琮惠之證述，認定成功村執行機場回饋金之相關
領據均經伊（即成功村村長）核章呈報仁德鄉公所。此顯與前揭
「機場回饋金分配及使用辦法」所規定各村（里）執行計畫完成
後，將相關單據憑證及執行成果逕送所屬鄉（鎮、區）公所初審
通過後，由該鄉（鎮、區）公所撥款不符。亦即鄉（鎮、區）公
所既屬初審，則村長自無審核之權責。原判決認定伊以成功村村
長身分在「仁德鄉公所課（室）臨時單工薪資（工資）請示報領
單」及「仁德鄉臨時單工檢點簿」上核章批示，顯屬矛盾。又本
件「仁德鄉公所課（室）臨時單工薪資（工資）請示報領單」三
張，係沈秀鸞、郭淑吟、顏志豪向仁德鄉公所請領工資之領款收
據，應屬該三人以自己名義所製作之私文書，並非伊以村長身分
製作之公文書。至於該報領單上方之項、目、節（經、資）金額
、單位預算科目、工作計畫、用別、鄉長、秘書、主計室及村長
等單據審核欄位係村辦公室借用鄉公所之憑據貼紙，其內容均由
村幹事填載，故伊在該單據上核章批可部分，僅屬該單據之私文
書，原判決認定伊在該單據上核章部分係公務員職務上所登載之
公文書，殊有未合。再機場回饋金之請領方式原先係由村（里）
辦公室出具領據即可請領，嗣因村幹事蘇琮惠告知，始知悉應改
為以工資請示報領單及單工檢點簿申報並由伊審核。則蘇琮惠係
常任之村幹事（即公務員），其既參與上開業務之執行及事後之
單據審查，又告知申報請領機場回饋金之方式，對於本件請領機
場回饋金之內容應非不知情。原判決竟認定蘇琮惠對於本件犯罪
不知情，亦有違誤云云。惟證據之取捨及事實之認定，均為事實
審法院之職權，倘其採證認事並未違背證據法則，並於判決理由
內說明其取捨證據及得心證之理由者，自不得任意指為違法而執
為適法之第三審上訴理由。原判決依據交通部所頒訂「機場回饋
金分配及使用辦法」第三條第二項規定，認定九十年度台南機場
回饋金之請領方式，係由台南航空站核算該年度回饋金分配額度
後，函請該站噪音防制區內各鄉（鎮、區）公所轉知轄內各村（
里）提送「機場回饋金計畫經費表」送交所屬鄉（鎮、區）公所
初審並檢具領據核轉該航空站，經該航空站複審符合後函覆同意
所提計畫及撥款。各鄉（鎮、區）公所接獲航空站同意函後即轉
知各村（里）開始執行計畫。各村（里）執行計畫完成後，將相
關單據憑證及執行成果逕送所屬鄉（鎮、區）公所初審通過後，
由該鄉（鎮、區）公所撥款等情。此與原判決依憑證人蘇琮惠之
證述，認定成功村執行九十年度台南機場回饋金計畫之相關領據
，係由擔任成功村村長之上訴人核章呈報仁德鄉公所等情，難謂
有何矛盾情形。至鄉（鎮、區）公所對於所轄各村（里）請領機
場回饋金之程序，雖有初審及核轉之權責；但各該村（里）辦公
室承辦業務人員與各該村（里）長亦有向其所屬鄉（鎮、區）公
所提送「機場回饋金計畫經費表」以請領機場回饋金，並於執行
計畫完畢後檢具相關單據憑證及執行成果送請所屬鄉（鎮、區）
公所審核之權責。從而，上訴人基於成功村村長之身分，自有在
該村請領機場回饋金之單據即「仁德鄉公所課（室）臨時單工薪
資（工資）請示報領單」及「仁德鄉臨時單工檢點簿」上核章及
批示之職權，而其基此職權，故意在其職務上所掌之上述單據文
書上為不實之登載，足以生損害於公眾或他人，自屬違背其職務
，而觸犯公務員登載不實公文書罪。原判決認定上訴人以成功村
村長身分，故意在上述單據上為不實之登載，且予以核章批可，
復指示不知情之村幹事蘇琮惠持向台南縣仁德鄉公所請領及核銷
，而論以刑法第二百十六條、第二百十三條之行使公務員登載不
實公文書罪（間接正犯），經核於法尚無不合。上訴意旨謂上訴
人並無審核上述單據文書之權責，而據以指摘原判決認事矛盾，
要非依據卷內資料執為指摘之適法第三審上訴理由。又本件「仁
德鄉公所課（室）臨時單工薪資（工資）請示報領單」三張，雖
係沈秀鸞、郭淑吟、顏志豪向仁德鄉公所請領工資之領款收據。
但原判決已說明：該三份報領單除沈秀鑾、郭淑吟、顏志豪之領
款蓋章部分外，其內容尚有請示人員記載部分。且該報領單必須
由請示人員呈請單位主管、財政、主計單位、秘書及村長等於其
上批可後方屬全部登載製作完成，因此上開報領單自屬村長（公
務員）職務上所製作之公文書等情綦詳（見原判決第十七頁第八
至十三行）。故上述報領單關於沈秀鸞、郭淑吟、顏志豪領款蓋
章部分，固屬其三人基於自己名義所製作之私文書；但關於公務
員在其上核章批示部分，則屬公務員基於其職務所製作，而具有
公文書之性質。上訴意旨謂上述報領單關於上訴人基於村長身分
在其上核章批可部分，亦屬以私人名義製作之私文書云云，要屬
誤會。再成功村村幹事蘇琮惠對於本件犯罪是否知情而共犯，雖
與上訴人犯罪之形態（共同犯罪或單獨犯罪）有關，但與上訴人
應負之刑責並無重大影響。且原判決已明確認定上訴人係利用不
知情之蘇琮惠向仁德鄉公所請領機場回饋金並轉報台南航空站核
銷，以遂行其行使公務員登載不實公文書犯行，為間接正犯等情
綦詳（見原判決第三十二頁第三至六行）。上訴意旨對於原判決
已明確認定且不影響於其刑責之單純事實，任意爭執，亦非合法
之第三審上訴理由。至其餘上訴意旨，無非仍執陳詞對於原審採
證認事職權之適法行使，暨原判決已明確論斷說明之事項，或就
上訴人有無行使公務員登載不實公文書犯行之單純事實漫為爭辯
，要非依據卷內資料具體指摘原判決有何違背法令情形，顯與法
律規定得為第三審上訴理由之違法情形不相適合。揆之首揭說明
，其此部分上訴為違背法律上之程式，應予駁回。
貳、行使業務登載不實文書（原判決事實欄三、四）部分：
按刑事訴訟法第三百七十六條所列各罪之案件，經第二審判決者
，不得上訴於第三審法院，法有明文。本件上訴人被訴貪污治罪
條例第五條第一項第二款利用職務上機會詐取財物罪案件（即原
判決事實欄三、四所載部分），原審係依刑法第二百十六條、第
二百十五條論處行使業務上登載不實文書罪刑，核屬刑事訴訟法
第三百七十六條第一款之案件，依首開說明，既經第二審判決，
自不得上訴於第三審法院。上訴人對此部分一併聲明上訴，顯為
法所不許。其此部分上訴為不合法，應併予駁回。
據上論結，應依刑事訴訟法第三百九十五條前段，判決如主文。
中    華    民    國  九十九  年    六    月   三十   日
                      最高法院刑事第八庭
                          審判長法官  洪  文  章
                                法官  王  居  財
                                法官  郭  毓  洲
                                法官  黃  梅  月
                                法官  邱  同  印
本件正本證明與原本無異
                                      書  記  官
中    華    民    國  九十九  年    七    月    五    日
                                                      V

司法院資訊處製作；財團法人民間司法改革基金會備份。
